行  政  法  院  判  決                            八十七年度判字第一五七號
    原      告  香港商．富華愛有限公司台灣分公司
    代  表  人  甲○○
    被      告  臺北市政府環境保護局
右當事人間因廢棄物清理法事件，原告不服行政院環境保護署中華民國八十六年七月
三十日環署訴字第四二五三八號再訴願決定，提起行政訴訟。本院判決如左︰
    主  文
原告之訴駁回。
    事  實
緣被告依廢一般容器回收清除處理辦法規定及行政院環境保護署（以下簡稱環保署）
檢送之名冊，認原告屬一般容器業之玻璃容器商品輸入業者，其代理進口洋酒，未加
入廢玻璃容器共同回收清除處理組織（台灣區玻璃工業同業公會或財團法人輸入業環
保基金會），依法應自行辦理廢玻璃容器回收清除處理業務、申報回收率，經環保署
八十五年五月二十四日環署廢字第二六一二八號函知被告查明，原告是否依規定申報
八十四年廢玻璃回收率依法處理，經被告以八十五年八月二十日北市環五字第二八○
○○號函查明，原告逾期未申報八十四年回收率，違反行為時廢棄物清理法第十條之
一之規定，乃以八十六年三月十七日北市環罰字第Ｘ一五一○二八號舉發通知書予以
告發，原告不服，提起訴願後，被告開立八十六年四月九日廢字第Ｙ○一一七○五號
處分書，處以新台幣十五萬元罰鍰，台北市政府實體審議結果，咸認被告有未盡行政
輔導之責，決定將原處分撤銷，改處法定最低額度二萬元（折合新台幣六萬元）罰鍰
。原告仍不服，提起再訴願，惟遭決定駁回，遂提起行政訴訟，茲摘兩造訴辯意旨
於次：
原告起訴意旨及補充理由略謂：一、原告於再訴願時已提出早經提出的數份計畫書，
言及理念之配合，亦有言及「如何」執行回收之方式，該計畫書內之應填事項：壹部
分之第二項即為「回收清除方式」，貳部分則為「玻璃瓶處理計畫」，並表明「回收
架構」如何﹖「回收方式」如何﹖「廢一般容器貯存方式及設施」如何﹖惟仍未能通
過核備，使原告無所適從，嗣亦曾一再以書信央求主管機關能予輔導，然均未獲指示
，致因恐另行觸法亦不敢冒然自行回收，並非置之不理，再訴願決定機關以此指責，
並言原告提出之計畫書內未及於「如何」執行回收，顯非事實。二、原告於再訴願書
內所言法律邏輯論據之一為：因一般容器業者為達合法執行回收之目的，縱使未委託
公、民營廢棄物清除、處理機構或財團法人一般廢棄物回收清除處理基金會執行回收
，就「自行回收」之處置，仍須檢具回收清除計畫書，送請省（市）政府主管機關審
核後轉請中央主管機關核備，是以，若非以經主管機關核可回收之方式執行回收，仍
屬違法而應受罰；經查，原告提出回收計畫申請，即期能合法執行回收，惟迄今尚未
獲准，自屬尚不得合法執行回收者，且無從、無法申報回收率，被告不應以此為由課
罰予原告。準此，原告從未、亦不敢認為在回收計畫書核備通過前，卸下回收之責，
查所謂「核備」，與「備查」不同，前者另賦主管機關准駁之權，以確保各業者回收
方式之正確，是未通過核備前，原告只能繼續申請，何能甘冒違法風險自行回收﹖再
訴願決定之理由似是而非，一再強調原告「應」回收，卻避而不談原告於所提之回收
計畫通過核備前，是否「得」以被駁回的回收方式自行回收，另者，磅單及交予處理
廠處理證明等憑證，均得為合法執行回收後，才能取得者，原告尚不得合法執行回收
，如何取得上揭憑證﹖再訴願決定機關以此為由駁回原告再訴願，欠缺邏輯之針對性
。三、廢棄物清理法就回收制度之落實，迄今仍在宣導中，可見非獨原告而為眾人所
不熟悉者，且委託基金會辦理回收等措施於舊法期間（指：八十六年三月二十八日以
前）不但欠缺宣導，並且制度本身有嚴重瑕疵，現已為新法所不採，此種情形在在均
說明回收制度於舊法期間之不妥，及人民遵行之困難。另者，訴願機關之所以降低罰
鍰，係肇因被告未盡行政輔導之責，故在八十五年一月十七日八十四府訴字第八四○
八九一二二號訴願決定書內言明：台灣玻璃工業同業公會不受理外國酒瓶之回收工作
，原告應向何單位辦理回收不詳，導致原告自行認知－應如何配合行政措施之困難，
於是想要「自辦回收」，又遇「回收計畫」一再未獲准，被告本有行政輔導之責，乃
其既未盡責，當無期待原告能自為合法之行為，此為原告責任「有」、「無」之事因
，而不應只是罰鍰「輕」、「重」的判斷，原告不能辦理回收既不可歸責於原告，自
不應罰，故本件自非降低罰鍰所可補正者，再訴願決定之理由避談被告未盡行政輔導
之可歸責性，而輕言係衡酌違規情節等事由，實為避重就輕之論調。四、按行政法之
法源可分為成文法源與不成文法源，而不成文法源中又包括習慣法，解釋與判例及行
政法之一般原則。而所謂行政法一般原則又有四種來源，即(一)習慣法(二)憲法之具體化
(三)現行法規(四)法理：(一)就習慣法而言，所謂習慣法，在客觀上必須是一個長期性的慣
行事實，在主觀上，必須一般人對此慣行事實產生法之確信心，且外在上並無法律之
規定。而所謂從新從優原則，雖未普遍散見於各種行政法規中，惟此一原則揭諸於刑
法第二條及中央法規標準法中，並已行之多年，深入人心。因此，無如其他明文之規
定，一般人均信賴政府為行政裁量時，則會遵循此一原則。(二)就現行法規而言，從現
行各種行政法規中抽象化之結果，亦足以產生行政法之一般原則。依前揭刑法第二條
中央法規標準法第十八條及新修正之稅捐稽徵法第四十八條之三之規定以觀，「從新
從優」原則已為我國行政法之立法原則。此觀諸行政秩序罰草案第三條：「行為後法
律有變更者，適用裁處時之法律。但裁處前之法律有利於行為人者，適用最有利於行
為人之法律。」益足證明。(三)參照誠實信用原則，比例原則，信賴保護原則及公益原
則等行政法之一般原則均已為行政機關，行政法院所承認，並引為裁判之依據。則「
從新從優原則」，依上所述既已足構成行政法之一般原則，自應為所有行政機關及行
政法院所尊重，並適用於具體案例。五、按所謂不真正溯及既往原則係指法規變更或
生效時，過去發生之法律關係或事實現仍存在，尚未終結者，則此繼續之事實應適用
現行生效之法規，亦即該法規可溯及的加以適用。司法院釋字第一四二號解釋，認為
「營利事業匿報營業額逃漏營業稅之事實，發生在民國五十四年十二月三十日修正營
業稅法全文公布施行生效之日以前者，自該日起五年以內未經發現，以後即不得再行
課徵。」即係適用上開之法理，認為對於所謂繼續之事實，不妨適用新之法規。六、
原告因未於八十五年二月十五日申報期限前申報八十四年之回收率，經環保署八十五
年五月二十四日環署廢字第二六一二八號函知被告調查，被告乃以八十六年三月十七
日北罰字第Ｘ一五一○二八號舉發通知書予以告發，並以八十六年四月二十三日北市
環稽貳字第○三一六九－一號簡便行文表檢附八十六年四月九日廢字第Ｙ○一一七○
五號處分書。可見被告作成處分之時間為八十六年四月九日而非三月十七日。然被告
作出該處分之依據即廢棄物清理法第二十三條之一卻於同年三月二十八日經總統令修
正公布，並於同年三月三十日正式施行，新修正之條文中對於違反廢一般容器回收清
除處理辦法者，並無處罰之規定。參酌前開從新從優及不真正溯及既往等行政法之一
般原則及司法院釋字第一四二號解釋，被告自不得以舊法對原告課予處罰，詎其不察
，遽然作出對原告處罰之違法行政處分、訴願、再訴願亦均未予作出糾正，顯有疏失
。請將原處分、訴願、再訴願決定撤銷，以維法制等語。
被告答辯意旨略謂︰一、本件原告係屬一般容器業之玻璃容器商品輸入業之相關業者
，並未加入廢玻璃容器共同回收清除處理組織（台灣區玻璃工業同業公會或中華民國
輸入業環境保護基金會），於八十四年間確有進口酒類，依法應辦理業者登記及提報
回收清除計畫書、處理計畫書、申報回收率。二、查本件緣起於被告曾依環保署八十
四年三月十三日環署廢字第一○○七四號函，而以八十四年三月二十一日北市環五字
第○七八九八號函知原告辦理業者登記，提報回收清除處理計畫書，惟原告未能依規
定提報回收清除處理計畫書，經被告於八十四年八月二十四日北市環五字第二六五三
九號函予以查處。查被告環保署八十五年五月二十四日環署廢字第二六一二八號及八
十五年七月十三日環署廢字第三四二四九號函所附業者名冊查處，原告訴稱所備具之
回收清除計畫書，未能通過核備，尚不得合法執行回收，無法申報回收率云云，據實
例原告最初所備具之計畫書係其公司之宣導計畫及理想，並無如何執行回收清除處理
資料，其應於計畫書未通過核備後積極補正缺失再次提報，修正計畫書送審，而置之
不理，更不得以所提回收清除計畫書未經核備為由拒辦理收回工作，故其主張非廢一
般容器回收清除處理辦法第二十條所規範之主體，亦有誤會。按業者所備具之回收清
除處理計畫書，如未能通過核備，仍可檢具回收相關憑證，如磅單，交予處理廠處理
證明等，而據以申報營業量、回收量、處理量、回收率佐證其已執行回收工作。原告
於八十四年間確實進口葡萄白蘭地酒，依廢一般容器回收清除處理辦法規定，原告既
為玻璃容器商品輸入業者，對於前開相關之規定、函釋，自應了解、注意，原告既有
進口之實，依規定即應辦理登記及提報廢容器回收清除處理計畫書並申報回收率；況
依回收辦法規定業者可採下列任一方式執行回收工作：設置地區性回收站、回收中
心。設置回收點或回收設備。押金方式。委託公、民營廢棄物清除、處理機構
。委託財團法人一般廢棄物回收清除處理基金會。其他經中央主管機關核可之方
式。但原告均未辦理，即屬違規，不能免罰。另環保署於八十二年八月十七日環署廢
字第三二○八一號已公告廢玻璃容器為不易清除、處理及含長期不易腐化成分之一般
廢棄物；並非讓業者全無準備時間，且本件原處分為五萬元（折合新台幣十五萬元）
，訴願機關已改處法定最低額度二萬元（折合新台幣六萬元）罰鍰。對於原告之違規
情節已予審酌，從輕裁處。原告所持理由與其訴願及再訴願之理由類同，並無新事實
或新證據，顯為辯解卸責之詞。三、綜上所陳，原告意旨，非有理由，請駁回原告之
訴等語。
    理  由
按行為時廢棄物清理法第十條之一規定：「物品或其包裝、容器經食用或使用後足以
產生左列性質之一之一般廢棄物，致有嚴重污染環境之虞者，由該物品或其包裝、容
器之製造、輸入、販賣業者負責回收清除、處理之．．．一不易清除、處理。二含長
期不易腐化之成分。三含有害物質之成分。前項一般廢棄物之種類、物品或其包裝、
容器之業者範圍，由中央主管機關公告之；其一般廢棄物之回收清除、處理辦法，由
中央主管機關會同中央目的事業主管機關定之。」第二十三條之一規定：「物品或其
包裝、容器之業者，違反第十條之一第二項之公告或辦法者，處二萬元以上五萬元以
下罰鍰。．．．。」行為時廢一般容器回收清除處理辦法第二條規定：「本辦法所稱
一般容器，指以鋁、鐵、紙、玻璃、鋁箔、塑膠或其他經中央主管機關公告之單一或
複合材質製成，用以裝填可供食用或使用之物質之容器。．．．」同辦法第三條規定
：「本辦法專用名詞定義如左一、一般容器業：指一般容器製造業、輸入業及一般容
器商品製造業、輸入業。．．．九回收率：指一定期間內一般容器業者回收廢一般容
器量與其營業量之百分比。」同辦法第二十條規定：「一般容器業者應依左列規定檢
具證明文件向省（市）主管機關據實申報，．．．一每季結束後四十五日內申報營業
量、輸出量、回收量及處理量。二公告回收率期間屆滿日起四十五日內申報回收率。
」又環保署八十二年八月十七日環署廢字第三二○八一號公告：「公告廢玻璃容器為
不易清除、處理及含長期不易腐化成分之一般廢棄物。」八十三年五月二十五日環署
廢字第二二四六七號公告：「一般容器業者應自本（八十三）年六月一日起至八月三
十一日止，檢具申請書向省（市）主管機關申請登記－玻璃－酒。．．．」本件原告
為玻璃容器商品輸入業者，於八十四年間進口「葡萄白蘭地酒」等酒，此有環境保護
署八十五年五月二十四日環署廢字第二六一二八號函檢送之玻璃容器相關業者名冊可
稽。依廢一般容器回收清除處理辦法規定，原告既為玻璃容器商品之輸入業者，對於
上開相關之規定、函釋，自應了解、注意，原告既有進口之事實，依規定即應辦理申
報回收率。乃其未依規定申報回收率，被告依首揭規定說明，乃處以五萬元（折合新
台幣十五萬元）罰鍰，嗣經訴願決定改處二萬元（折合新台幣六萬元）罰鍰。原告不
服循序提起行政訴訟，主張：原告為踐行合法回收責任，曾備具回收清除計畫書，向
主管機關提出申請，惟未能通過核備，雖曾一再向主管機關請求能予輔導，均未獲指
示，被告既未盡輔導之責，當無期待原告能自為合法之行為，原告不能辦理回收工作
係不可歸責於原告之事由，不應受罰；又原處分所依據之廢棄物清理法第二十三條之
一，於八十六年三月二十八日修正公布，新修正之條文中對於違反廢一般容器回收清
除處理辦法者，並無處罰之規定，參酌從新從優原則，不真正溯及既往原則及司法院
釋字第一四二號解釋，被告不得以舊法處罰原告云云。經查，本件被告曾依環保署八
十四年三月十三日環署廢字第一○○七四號函，而以八十四年三月二十一日北市環五
字第○七八九八號函知原告辦理業者登記，提報回收清除處理計畫書，惟原告未能依
規定提報回收清除處理計畫書，經被告於八十四年八月二十四日北市環五字第二六五
三九號函予以查處；被告復依環保署八十五年五月二十四日環署廢字第二六一二八號
及八十五年七月十三日環署廢字第三四二四九號函所附業者名冊，查處原告未依規定
申報八十四年廢玻璃容器回收率。依首揭規定，原告所備具之回收清除、處理計畫書
，雖未通過核備，仍應執行廢容器之回收工作，檢具回收相關憑證，如磅單，交予處
理廠處理證明等，而據以申報營業量、回收量、處理量、回收率佐證其已執行回收工
作；且原告於八十四年間確實進口葡萄白蘭地酒，自應依廢一般容器回收清除處理辦
法規定辦理，乃其應注意，且能注意，而不注意，致未依規定申報八十四年廢玻璃容
器回收率，即難辭其責；原告違章後，雖廢棄物清理法第十條之一、及第二十三條之
一修正公布，仍應適用當時之法律，而修正後之廢棄物清理法第十條之一及第二十三
條之一之規定，並無溯及於法律公布生效前亦有其適用之特別規定，且原告違章事實
於當時即已成立，並無事實繼續狀態之可言。本件係原告違反廢棄物清理法之違章案
件，與刑法第二條、稅捐稽徵法第四十八條之三所規定之範疇不同，尚難比附援引。
司法院釋字第一四二號係就消滅時效、營業稅不再補徵所為之解釋，與本件亦無其適
用，又中央法規標準法第十八條所定從新從優之原則，係指人民聲請許可案件適用法
規時，除依其性質應適用行為時之法規外，應適用新法規或有利於聲請人之法規而言
。本件係違廢棄物清理法之違章案件，與一般人民所為聲請許可案件有別，而法律之
當如何適用亦非屬人民得予申請許可事項，自無該條適用之餘地。綜上所述，原告所
訴各節均不足採。訴願決定將原處分撤銷，改處二萬元（折合新台幣六萬元）罰鍰，
再訴願決定予以維持，並無違誤，原告起訴意旨，難謂有理，應予駁回。
據上論結，本件原告之訴為無理由，爰依行政訴訟法第二十六條後段，判決如主文。
中    華    民    國     八十七      年      二      月       六        日
                    行 政 法 院 第 五 庭
                                審 判 長 評  事      葉  振  權
                                         評  事      藍  獻  林
                                         評  事      沈  水  元
                                         評  事      林  清  祥
                                         評  事      劉  鑫  楨
右  正  本  證  明  與  原  本  無  異
                                         法院書記官  徐  忠  信
中    華    民    國     八十七      年      二      月       六        日
